最高法院刑事判決　　　　　　　　　　111年度台上字第495號
上　訴　人　賴光恩


選任辯護人　張績寶律師
上列上訴人因違反森林法等罪案件，不服臺灣高等法院臺中分院
中華民國110年8月26日第二審判決（110年度上訴字第430號，起
訴案號：臺灣苗栗地方檢察署107年度偵緝字第211、212號、108
年度偵字第2272號），提起上訴，本院判決如下：
    主  文
原判決撤銷，發回臺灣高等法院臺中分院。
    理  由
本件原判決撤銷第一審關於上訴人賴光恩部分之科刑判決，改
  判論處上訴人①犯修正前森林法第52條第3項、第1項第6 款之
  為搬運贓物而使用車輛之竊取森林主產物貴重木罪刑（即原判
  決犯罪事實欄【下稱事實欄】一之㈠部分，處有期徒刑1年6月
  ，併科罰金新臺幣【下同】11萬元，罰金如易服勞役，以1 千
  元折算1 日），並為沒收（追徵）之宣告；②犯修正前森林法
  第52條第3項、第1項第4款、第6款之結夥2 人以上為搬運贓物
  而使用車輛之竊取森林主產物貴重木罪刑（即事實欄一之㈡部
  分，處有期徒刑1年8月，併科罰金22萬元，罰金如易服勞役，
  以1千元折算1日），並為沒收（追徵）之宣告；③犯修正前森
  林法第52條第3項、第1項第6 款之為搬運贓物而使用車輛之竊
  取森林主產物貴重木罪刑（即事實欄一之㈢部分，處有期徒刑
  2年，併科罰金84萬1140元，罰金如易服勞役，以3千元折算 1
  日）；④上述①至③定應執行有期徒刑4年，併科罰金110萬元
  ，罰金如易服勞役，以罰金總額與1 年之日數比例折算；固非
  無見。
審理事實之法院，對於案內與認定事實、適用法律或於公平正
  義之維護或對被告之利益有重大關係之一切證據，除認為不必
  要者外，均應詳為調查，然後基於調查所得之心證以為判斷之
  基礎；故在客觀上認為應行調查又非不易或不能調查之證據，
  而未依法加以調查，或證據雖已調查，而其內容尚未明瞭者，
  即與未經調查無異，如遽行判決，即有依法應於審判期日調查
  之證據而未予調查之違法。
㈠森林法第52條第3項規定：「第1項森林主產物為貴重木者，加
  重其刑至2分之1，併科贓額10倍以上20倍以下罰金。」上開規
  定贓額之計算，係以原木山價為準。所謂「山價」，依土地徵
  收條例第31條授權內政部訂定之農作改良物徵收補償費查估基
  準第3 點關於有利用價值造林木之規定，按照山價查定，並依
  查估時該木材市價減去必要之生產（伐木及搬運）費用，是山
  價與市價之差別，在於有無扣除必要生產費用。
㈡依卷內資料，事實欄一之㈢部分，第一審固曾就原住民族委員
  會民國109年3月30日原民經字第1090017876號函檢附之國有林
  林產物價金查定書（見第一審影卷二第29至38頁）所列之運材
  卸貯作業資料為0元乙節，於109年11月5 日電詢該會是否生產
  費用即為0元；經該會承辦人答稱：「0元不太合理，這是林務
  局（按：指行政院農業委員會林務局新竹林區管理處，下稱林
  管處）提供的，我還要跟他們聯絡確認後再回電」等語（見第
  一審影卷二第323頁）。嗣於109年11月12日再就上開林產物價
  金查定表後面之運材卸貯作業資料，資料顯示作業數量及合計
  價格均為0，合計欄位也是0，電詢該會詢問林管處後情形如何
  ；經該會承辦人答稱：「林管處是這樣說，因為本件是盜伐，
  不是現行犯，所以不知道被告他們是用卡車還是什麼運輸工具
  ，用了幾台卡車或其他，還有用了多少油料及多少人工搬運均
  無從得知，因為無法預估，所以數字是0 」等語（見第一審影
  卷二第325頁）。惟依原判決認定之事實，上訴人本件3次犯行
  均係駕駛車牌號碼00-0000 號自用小客車竊取森林主產物貴重
  木，且僅事實欄一之㈡部分尚有共犯謝政臺（業經第一審判決
  判處罪刑確定）（見原判決第1至2頁）。倘若無訛，該等事實
  是否可供林管處作為預估生產費用以查明山價之依據？原審就
  此未予說明或進一步調查釐清，即依第一審電話紀錄表所載，
  率認無從查知事實欄一之㈢生產費用為何，逕以市價充為山價
  計算其贓額，並認事實欄一之㈠、㈡部分，亦同此理，均以市
  價計算此等犯行之贓額，均嫌速斷。
因上訴人如事實欄一之㈠至㈢所竊取森林主產物貴重木之山價
  各為若干，攸關各該犯行罰金刑之計算基礎，自應詳加調查清
  楚，審認明白，方足為適用法律之依據。上訴人上訴意旨執以
  指摘原判決不當，尚非全無理由，且上開違背法令，影響於事
  實之確定，本院無從據以為裁判，應認原判決有撤銷發回更審
  之原因。
據上論結，應依刑事訴訟法第397條、第401條，判決如主文。
中    華    民    國   111    年    2     月    17    日
                  刑事第四庭審判長法  官  林  立  華  
                                  法  官  謝  靜  恒  
                                  法  官  林  瑞  斌  
                                  法  官  王  敏  慧  
                                  法  官  李  麗  珠  
本件正本證明與原本無異
                                  書記官
中    華    民    國   111    年    2     月    22    日